臺灣高等法院臺南分院刑事判決　　　　　 九十二年度重上更(一)字第四八四號 Ｃ
　　　上　訴　人
　　　即　被　告　甲　　　○
　　　選任辯護人　林　國　明
右上訴人因偽造文書案件，不服臺灣臺南地方法院八十八年度訴字第一一五四號中華
民國八十九年八月十一日第一審判決（起訴案號：臺灣臺南地方法院檢察署八十三年
度偵字第一一六六三號、八十四年度偵字第四八七號），提起上訴，本院判決後，經
最高法院發回更審，本院判決如左：
      主      文
原判決撤銷。
甲○連續行使偽造私文書，足以生損害於他人，處有期徒刑壹年陸月。
附表一所示偽造之聯保人署名均沒收。
      事      實
一、甲○原係臺南縣政府建設局商業課課員，負責辦理商業行政及營利事業登記與當
    鋪業申請設立許可暨變更登記業務。嗣政府於民國（下同）八十三年三月一日開
    放當鋪業申請新設立登記，甲○明知當鋪業管理規則對於設立當鋪業者，規定負
    責人須檢附「申請書」、「債務聯保單（聯保單上須有二家殷實商人或商號）」
    等文件，送由主管縣市警察局審核對保，用以擔保新設當鋪確為殷商，俾於新設
    當鋪違反當鋪業管理規則及其補充辦法或蓄意倒閉捲逃當物時，聯保人應負連帶
    保證責任，竟於為附表一所示六家當鋪代為辦理設立登記時，未經徵得丙○○、
    乙○○、丁○○同意，即基於概括犯意，自八十三年六月五日起至同年七月初止
    ，在其台南縣鹽水鎮○○路八之五號之住處，擅將丙○○先前為委請其辦理「天
    美當鋪」負責人變更登記（由原登記之陳世賢變更為丁○○名義）而於八十三年
    五月二十日所提供丙○○、乙○○、丁○○之三顆私章及彼等所經營之下營、天
    美、麻豆當舖之三顆店章，連續盜蓋於如附表一所示「裕峰」、「謙益」、「聯
    友」、「利傑」、「鴻揚」、「橋南」等六家申請新設立當鋪之「聯保單」上，
    並先後偽造丙○○、乙○○、丁○○及下營、天美、麻豆當舖之署名，充當上開
    新設當舖之聯保人（詳如附表一聯保人欄所示），據以偽造「裕峰」、「謙益」
    、「聯友」、「利傑」、「鴻揚」、「橋南」等六家新設當鋪聯保單，於八十三
    年六、七月間先後向台南縣政府建設局商業課承辦人吳朝明提出作為申請設立新
    當舖之所需文件，足生損害於丙○○、乙○○、丁○○。
二、案經台南縣警察局移請台灣台南地方法院檢察署檢察官偵查起訴。
      理      由
一、訊據被告甲○（下稱被告）供承蓋用丙○○、乙○○、丁○○及其所經營之下營
    、天美、麻豆當鋪店章於附表一新設立六家當鋪聯保單上，並於聯保單上之聯保
    人欄填寫上開各人及所營當舖之署名之事實，惟矢口否認有何偽造文書之犯行，
    辯稱：丙○○為辦理天美當舖之變更登記而到伊家，伊說有幾個朋友要申請設立
    當舖，需要有人聯保，伊與丙○○係二十多年好友，所以丙○○答應伊之要求，
    由丙○○於聯保單上蓋用上開印章或店章，事後並得到乙○○、丁○○同意云云
    。
二、經查丙○○為委請被告代為辦理「天美當鋪」之設立登記及負責人變更登記（由
    原登記之陳世賢變更為丁○○），而先後於八十三年三月十四日及五月二十日前
    往被告住處，此為被告所不否認之事實，並經丙○○證實在卷，而「天美當舖」
    係於八十三年三月十九日提出設立登記申請，四月六日核准，當時係由丙○○之
    妹夫陳世賢掛名為負責人，嗣後始於同年七月十八日變更負責人為丁○○，此有
    該天美當舖之登記案卷影本在卷可稽，在丙○○於八十三年三月十四日前往被告
    住處委託被告辦理天美當舖設立登記時，並不需要丁○○之印章（僅需要陳世賢
    之印章），故被告蓋用丙○○、乙○○、丁○○及其所經營之下營、天美、麻豆
    當鋪店章於附表一新設立六家當鋪聯保單上，其印章應係丙○○於八十三年五月
    二十日為委請被告辦理「天美當鋪」負責人由陳世賢變更為丁○○時所提供，此
    並據丁○○供述其於八十三年五月二十日始將伊之身分證、印章及店章交由叔父
    丙○○辦理負責人變更等語屬實（見警詢卷第十七頁反面），公訴人認係被告利
    用丙○○為委請其代為辦理「天美當鋪」之設立登記，而於八十三年三月十四日
    將其與乙○○、丁○○印章及所營當舖店章攜來之機會蓋於附表一之聯保單上
    ，尚非正確，先予敘明。又丙○○、乙○○、丁○○與附表所示新設當舖負責人
    均不認識，彼等三人除為自己親人所營當舖聯保外，並不同意為他人開設之當舖
    聯保，迭據彼等於警詢及偵審中供明，丙○○於本院行交互詰問時更堅稱「連我
    自己要新設立當舖要找保證都很難」、「不是我的親人我們不敢保」等語（見本
    院九十二年十二月二十三日審理筆錄），以丙○○及其家族係經營當舖業者，與
    其他新設立當鋪業者係處於競爭之狀態，為維持優勢，防止他人加入唯恐不及，
    豈有以其個人及所營當舖財產為不認識之同行作保之理，參以附表一新設立六家
    當鋪與丙○○、乙○○及丁○○並無任何關係，各該聯保單上並無任何文字係由
    彼等三人填寫，就連署名亦無一係由丙○○、乙○○、丁○○親簽，而被告就其
    蓋用印章填寫聯保單之情形，僅稱：丙○○幫伊蓋六張聯保單，其中有四張聯保
    單已填寫好資料，並已蓋好一家聯保的店舖，另二張則是完全空白的聯保單，均
    未寫任何資料，亦未有找到任何一家聯保．．．，「橋南、鴻揚」二家未申請前
    ，伊先拿空白的聯保單，請丙○○在聯保單上蓋章，等到「橋南、鴻揚」二家來
    申請時，伊再拿已蓋好聯保的聯保單給他們（橋南、鴻揚）申請等語（詳原審卷
    第五七頁倒數一至二行，第五八頁第十五、十六行及本院九十二年十二月二十三
    日審理筆錄），並未就丙○○等人同意擔任聯保人為任何之證明，衡情丙○○等
    人如前所述既已無可能為毫不相識競爭同業者，擔任連帶保證責任，豈有可能在
    尚未填寫申請人之空白聯保單上蓋章擔任聯保人之理？堪信丙○○、乙○○、丁○○所稱未同意被告使用彼等私章及下營、麻豆、天美三家當鋪印章，供附表一
    所示六家新設當鋪擔任聯保人等情屬實。至被告辯稱：丙○○於八十三年四、五
    月間，在伊家中幫伊蓋聯保單時，戊○○有在場云云，並舉戊○○為證，惟證人
    戊○○於原審作證稱：伊於八十三年三月十四日到甲○家泡茶，有看到丙○○在
    他家，面前有一堆印章在蓋一些文件，但在蓋什麼文件，用什麼印章，伊並不清
    楚等語，其所證述之時間與本院前揭認定丙○○等人印章係於八十三年五月二十
    日為委請被告辦理「天美當鋪」負責人由陳世賢變更為丁○○時始攜往被告住處
    者不同，於本院審理時則僅證稱其看到丙○○在蓋一些文件，伊不識字，並不瞭
    解內容云云，亦不能證明丙○○等三人有同意為他人聯保之事，是戊○○所供充
    其量僅能證明丙○○於八十三年三月十四日曾帶印章至被告家蓋文件之事實，
    並不能證明丙○○有同意被告使用其與乙○○、丁○○及當鋪等印章充當附表一
    所示六家當鋪聯保之事實，反之適足以證明丙○○曾去被告家，將印章及證件放
    在甲○家請他幫忙填寫之事實。另被告於本院前審審理時舉出證人李秀蓉到庭證
    稱：八十三年四、五月間有去被告家中，丙○○有說要聯保云云，然其所證內容
    尚非具體，且證人李秀蓉於本院前審所證，關係被告罪責是否成立，倘其確曾見
    聞其事，以此關鍵證人，被告又何以於原審偵審中均未據聲請傳訊作證，而於本
    院前審審理時始聲請傳喚作證？且證人李秀蓉係被告之妻妹，乃被告至親，所供
    證詞自難免有偏頗之虞，其在場與否，復為丙○○所堅決否認，以丙○○與被告
    並無恩怨，且為多年好友，若確有為人聯保並見證人在場，應無虛構事實斷然否
    認之必要，是李秀蓉證詞亦難採為有利於被告之認定。此外就前開聯保單上筆跡
    與被告平日書寫公文筆跡送請內政部警政署刑事警察局鑑定結果，確認聯保單上
    筆跡係被告所寫無誤，有內政部警政署刑事警察局八十三年八月廿四日刑鑑字第
    二八二二號鑑定通知書影本乙份在卷可稽（詳警卷第一一五頁、一一六頁），被
    告空言辯稱其於聯保單上蓋用印章及店章，係得到丙○○同意，要屬卸責之詞，
    不足採信，其盜蓋丙○○所提供丙○○、丁○○、乙○○三人私章及下營、麻豆
    、天美三家當鋪店章於附表一所示六家新設當鋪聯保單上，並在聯保單上偽造丙○○、丁○○、乙○○等三人署名之事證已臻明確，犯行堪以認定，應予依法論
    科。
三、被告未經丙○○、乙○○、丁○○同意，而偽造彼等及所營當舖為他人聯保之文
    書，向主管機關提出作為申請設立新當舖之所需文件，使彼等日後有應負連帶保
    證之危險，自足生損害於丙○○、乙○○、丁○○。核被告所為，係犯刑法第二
    百十六條行使第二百十條偽造私文書罪。被告於附表一所示六家當鋪聯保單上偽
    造署名及盜蓋印章有先後多次犯行（被告雖稱印章係同時蓋用，惟附表所示六家
    當舖之聯保單填具日期並非同一日，顯係分別為之），時間緊接，所犯構成要件
    亦復相同，顯係基於概括犯意反覆為之，為連續犯，應依法論以一罪，並加重其
    刑，其中被告為附表編號５、６鴻揚、橋南當舖申請設立時，係於各該聯保單，
    同時盜蓋「乙○○」暨其所經營「下營當舖」之印章，及「丙○○」暨其所經營
    「麻豆當舖」之印章，偽造其等名義充當聯保人後，予以行使，其行使各該偽造
    之聯保單，係以一行為同時侵害乙○○所經營下營當舖，及丙○○所經營麻豆當
    舖之法益，應依刑法第五十五條想像競合犯之例，從一重處斷。至於偽造私文書
    之低度行為為嗣後行使偽造私文書之高度行為所吸收，其之前為偽造私文書所為
    偽造署名及盜蓋印文乃偽造私文書之部分行為，均不另論罪，附此敘明。
四、原審以被告連續行使偽造私文書部分罪證明確，因予論罪科刑，固非無見；惟查
    ：（一）被告既未承辦本件附表一所示六家當鋪新設業務，即無公務員登載不實
    及於主管或監督事務圖利情事可言，原判決認被告有公務員登載不實及圖利罪犯
    行，自有未洽。（二）被告係利用丙○○於八十三年五月二十日為委請被告辦理
    「天美當鋪」負責人由陳世賢變更為丁○○時所提供留存之丙○○、乙○○、丁○○及其所經營之下營、天美、麻豆當鋪店章，蓋用於附表一新設立六家當鋪聯
    保單上，原判決認係被告利用丙○○為委請其代為辦理「天美當鋪」之設立登記
    ，而於八十三年三月十四日將其與乙○○、丁○○印章及所營當舖店章攜來之機
    會蓋於附表一之聯保單上，尚非正確。（三）原判決認被告未得丁○○同意，
    於裕峰當舖申請設立聯保單之聯保人欄，盜蓋「丁○○」、「皇家當舖」之印章
    ，復於謙益當舖申請設立聯保單之聯保人欄，盜蓋「丁○○」之印章，並於聯友
    、利傑當舖申請設立聯保單之聯保人欄，盜蓋「皇家當舖」之印章，各偽造其名
    義充當聯保人，然皇家當舖之負責人係吳美珍，並非丁○○，裕峰、謙益、聯友
    當舖申請設立時，其申請人為黃澤，吳美珍係黃澤之妻，有台南縣政府八十三年
    四月二十日八三府建商字第六三六五六號函載述甚明，則皇家當舖之吳美珍所經
    營皇家當舖有同意聯保，被告並未偽造其名義充當聯保人，被告所偽造者實為丁○○所經營之「天美當舖」，又稽之卷附之裕峰、謙益當舖申請設立聯保單，其
    上所蓋聯保人「皇家當舖」負責人之印文，為「吳美珍」，而非「丁○○」（見
    警詢卷第二一四、二一九頁），公訴人於起訴書上亦未指訴上訴人有盜蓋「皇家
    當舖」之店章情事，原判決就此部分之事實認定，亦乏依據。（四）又附表一所
    示六家當鋪聯保人署名部分係被告所偽造，依刑法第二百十九條規定，不問是否
    屬於犯人所有應一律沒收，原審未予宣告沒收，亦有不當。被告上訴意旨，否認
    犯罪，雖無可取，然原判決既有上述可議之處，自屬無可維持，應由本院撤銷改
    判。爰審酌被告犯罪動機、目的、手段、對被害人所生危害及犯後態度等一切情
    狀，量處如主文第二項所示之刑，以資懲儆。另附表一所示六家當鋪聯保人署名
    部分係被告所為，為被告所自承，既經認定係被告偽造，應依刑法第二百十九條
    規定宣告沒收。
五、公訴意旨另以：甲○原係台南縣政府建設局商業課課員，負責辦理商業行政及營
    利事業登記與當鋪業申請設立許可暨變更登記等業務，係依法令從事於公務之人
    員，不思忠心努力，依法律命令所定執行其職務，明知「裕峰」、「謙益」、「
    聯友」、「利傑」、「鴻揚」、「橋南」六家附表一所示申請新設立當鋪所提供
    聯保單，並未經取得附表一所示聯保人同意，其為謀取不法利益，竟將此不實文
    書，記載於其所職掌公文書上，足生損害於國家對當鋪業管理正確性。因認被告
    併涉犯刑法第二百十三條公務員登載不實罪嫌及貪污治罪條例第六條第一項第四
    款圖利罪嫌云云。經查本件依附表一所示六家當鋪申請日期，均為八十三年六月
    、七月間（詳警卷第一頁、一九九頁、二一六頁、一七八頁、二七四頁、二二九
    頁、二五九頁），另承辦本件附表一所示六家當鋪台南縣政府建設局商業課即證
    人吳朝明於偵查中供稱：附表一所示六家當鋪申請設立案均是伊於八十三年四月
    十二日接任甲○工作以後所承辦等語（詳偵查卷第二二二頁第九行至第十一行）
    。顯見本件附表一所示六家當鋪新設立案並非被告所承辦。依此自無公訴人所指
    公務員登載不實罪犯行，又本件六家當鋪設立案件既非被告所承辦，自非屬被告
    主管或監督事務，當與公訴人所指貪污治罪條例第六條第一項第四款圖利罪構成
    要件不符。此外本件復查無其他證據足資證明被告甲○有向附表一所示六家當鋪
    取得任何不法利益，附表一所示六家新設當鋪申請人及代辦人均一致供稱未有任
    何代價（詳偵查卷第二三七頁至二四○頁）。則被告被訴另涉刑法第二百十三條
    公務員登載不實罪嫌及貪污治罪條例第六條第一項第四款圖利罪嫌部分，即屬不
    能證明。惟因公訴人認該部分與前述被告行使偽造私文書罪部分，具有方法結果
    之牽連關係，為裁判上一罪，本院爰就該部分不另為無罪之諭知，併此說明。
據上論斷，應依刑事訴訟法第三百六十九條第一項前段、第三百六十四條、第二百九
十九條第一項前段，刑法第五十六條、第二百十條、第二百十六條、第二百十九條，
判決如主文。
本案經檢察官王碧霞到庭執行職務。
中    華    民    國      九十三      年      一      月      六        日
                                  臺灣高等法院臺南分院刑事第二庭
                                      審判長法官  黃    崑    宗
                                            法官  林    勝    木
                                            法官  葉    居    正
右正本證明與原本無異。
如不服本判決，應於判決送達後十日內向本院提出上訴狀，其未敘述理由者並應於提
出上訴狀後十日內向本院補提理由書（應附繕本)。
                                      法院書記官  陳    嘉    琍
中    華    民    國      九十三      年      一      月      九        日
附錄法條：
刑法第二百一十六條：行使第二百十條至第二百十五條之文書者，依偽造、變造文書
                    或登載不實事項或使登載不實事項之規定處斷。
刑法第二百一十條：偽造、變造私文書，足以生損害於公眾或他人者，處五年以下有
                  期徒刑。
附表一：（即偽造聯保人部分）
┌──┬────┬───┬───┬───┬─────┬────┬─────
│編號│新設當鋪│代辦人│聯保人│聯保人│聯保當鋪  │聯保日期│盜蓋印章數
│    │        │      │      │      │          │        │
│    ├────┼───┼───┼───┼─────┼────┤
│    │查核日期│申請人│      │      │          │申 請 日│
├──┼────┼───┼───┼───┼─────┼────┼─────
│01  │裕峰當鋪│黃  澤│乙○○│吳美珍│下營、皇家│83.06.05│盜蓋二個當
│    ├────┼───┼───┼───┼─────┼────┤舖章及三個
│    │83.06.05│吳溫玉│      │      │          │        │私章
├──┼────┼───┼───┼───┼─────┼────┼─────
│02  │謙益當鋪│黃  澤│乙○○│吳美珍│下營、皇家│83.06   │各蓋二個
│    ├────┼───┼───┼───┼─────┼────┤當舖章及私
│    │83.06.29│黃寶鳳│      │      │          │83.06.11│章
├──┼────┼───┼───┼───┼─────┼────┼─────
│03  │聯友當鋪│黃  澤│吳美珍│丁○○│皇家、天美│83.06.05│盜蓋三個當
│    ├────┼───┼───┼───┼─────┼────┤舖章及二個
│    │83.06.05│顏明輝│      │      │          │83.06.01│私章
└──┴────┴───┴───┴───┴─────┴────┴─────
┌──┬────┬───┬───┬───┬─────┬────┬─────
│04  │利傑當鋪│蘇明芬│吳美珍│丙○○│皇家、麻豆│83.06   │各蓋二個
│    ├────┼───┼───┼───┼─────┼────┤當舖章及私
│    │        │林春安│      │      │          │83.06.11│章
├──┼────┼───┼───┼───┼─────┼────┼─────
│05  │鴻揚當鋪│蘇明芬│乙○○│丙○○│下營、麻豆│83.07   │盜蓋三個下
│    ├────┼───┼───┼───┼─────┼────┤營當舖章二
│    │83.06.29│吳正元│      │      │          │83.07.06│個麻豆當舖
│    │        │      │      │      │          │        │章及私章各
│    │        │      │      │      │          │        │二個
├──┼────┼───┼───┼───┼─────┼────┼─────
│06  │橋南當鋪│林芳興│乙○○│丙○○│下營、麻豆│83.07   │各蓋二個
│    ├────┼───┼───┼───┼─────┼────┤當舖章及二
│    │83.07.02│陳建宜│      │      │          │83.07.07│個私章
└──┴────┴───┴───┴───┴─────┴────┴─────
註：皇家當舖及吳美珍聯保部分並未偽造，不在本件犯罪事實之內。
